【裁判字號】    89,判,720
【裁判日期】    890310
【裁判案由】    贈與稅
【裁判全文】
行  政  法  院  判  決                            八十九年度判字第七二○號
    原      告  甲○○
    被      告  財政部臺北市國稅局
右當事人間因贈與稅事件，原告不服行政院中華民國八十七年十一月十九日台八十七
訴字第五六七六一號再訴願決定，提起行政訴訟，本院判決如左︰
    主  文
原告之訴駁回。
    事  實
緣原告於民國八十一年十一月九日將其持有未上市之建民投資股份有限公司（以下稱
建民公司）股份五○○股，以每股新台幣（下同）一○、○○○元售予簡素雲，被告
以其出售價格低於移轉日建民公司之資產淨值每股二三、七○一元，認原告有以顯著
不相當之代價讓與財產情事，乃依行為時遺產及贈與稅法第五條第二款規定，核定贈
與總額六、八五○、五○○元，發單課徵贈與稅一、○六三、三八○元。原告不服，
申經復查結果，除准予追減贈與總額四一一、五○○元外，其餘未准變更。原告不服
，提起訴願、再訴願，遞遭決定駁回，遂提起行政訴訟。茲摘兩造訴辯意旨於次：
原告起訴意旨及補充理由略謂：一、原處分及一再訴願決定均以股票轉讓價格與該公
司淨值之差額認定原告有贈與之行為，顯與事實不符；原告於八十一年十一月九日以
股票面額讓售建民公司五○○股之股份予簡素雲承受，係因當時原告已辦理加拿大移
民，急需將在台之投資予以處理，取得原告所需之資金，又該公司係未公開發行之公
司；股份轉讓並非易事，幾經波折方獲簡素雲同意以股票面額承受。二、經查建民公
司持有上市公司股票多為長期持有。例如，該公司為上市股票佳錄科技股份有限公司
之法人董事，長期指派自然人為該公司之董事，長期控股負責經營，其淨值自不能依
讓售日上市股票之收盤價格予以認定，尤以近年來股市不振，現在上市股票交易價每
況愈下，早已低於本案核定時之收盤價格，並無顯著不當利益存在。三、另原告對一
再訴願決定，至為不滿之處乃公司之淨值非國稅局書面資料所稱之金額，實因原告轉
讓持股時已獲知建民公司投資天欣微波通訊器材股份有限公司之投資已無法收回，但
其投資損失卻無法入帳，係礙於法令規定被投資公司減資或清算時投資公司方能承認
損失，故今查明天欣微波公司早已倒閉不知去向，但至今公司帳上仍無法承認投資損
失之事實，卻以被告八十六年十二月二十六日財北國稅法字第八六○六○四一二號
函：略以經查原告所稱建民公司轉投資之天欣微波通訊器材股份有限公司係於八十二
年十二月一日開業，自不影響原告八十一年十一月九日移轉建民公司股票之資產淨值
等語，逕以維持原處分；原告特商請建民公司提供天欣微波通訊器材股份有限公司係
於八十年九月十七日設立登記；八十年十一月十一日發證發行之普通股股票，藉以證
明被告對於建民公司轉投資之天欣微波通訊器材股份有限公司係於八十二年十二月一
日開業等語，係被告以錯誤之內部資料誤導上級機關對原告作出不利之判決。四、原
告係建民公司之小股東，對公司營運無任何影響力，鑒於當年國外移民需錢孔殷，情
商友人勉強以股票面額承受該未上市股票，已屬慶幸，枉論以該公司未實現投資利益
爭取更高售價。五、本件爭點在於被告認為原告以面額轉讓股票，並以股票面額繳納
證券交易稅，有以顯著不相當價讓與財產之情事。但事實是原告以股票面額委請友
人簡素雲承受，再者原告對於遺贈稅之規定略為知曉，故不可能明知依當時概算之淨
額繳納之證券交易稅與依股票面額繳納之證券交易稅僅數萬元之拒不予繳納，而願遭
受被告之裁罰。六、政府與人民雙方有依法律徵納租稅之權利及義務，但基本前提是
要以事實之發生為徵納租稅之依據，今被告以法律之規定作為課稅之考量，而罔顧事
實之俱在，則此法對原告而言是為惡法。原告今雖旅居加拿大，但仍對中華民國政府
深具信心，相信行政訴訟機關會具體查明，還原告公道及信心。請求判決將原處分撤
銷等語。
被告答辯意旨略謂︰一、本件原告於八十一年十一月九日以每股面額一○、○○○元
移轉建民公司股票五○○股予簡素雲，經被告原核定依該公司前後兩期淨值差額按經
過日數占兩期結算期間總日數比例核算贈與日（即八十一年十一月九日）每股資產淨
值為二三、七○一元，原告顯有以不相當代價讓與財產，乃依財政部七十六年五月六
日台財稅第七五七一七一六號函釋規定通知原告補報贈與稅，並核定贈與總額為六、
八五○、五○○元，淨額為六、四○○、五○○元。嗣經復查決定依前揭法令規定重
行計算系爭股票每股淨值為二二、八七八元｛計算式：〔前期資產淨值$210,416,416
＋（後期資產淨值209,877,757－前期資產淨值210,416,416）×89天／141 天〕÷18
,000股＋長期投資調整數11,207＝22,878｝，與原核定贈與總額之差額四一一、五○
○元〔計算式：（22,878－ 23,701）×500股＝-411,500〕准予核減。二、原告主張
因辦理移民加拿大手續，急需處理在台投資以取得所需資金，並無贈與情事，經核該
說明尚不足以認定為影響股價之客觀因素，合先陳明。又原告訴稱轉讓建民公司持股
時，已獲知建民公司所投資天欣微波通訊器材股份有限公司已倒閉不知去向，是公司
帳上仍無法承認投資損失，逕以認定淨值，至為不服乙節，經查原告所稱建民公司轉
投資之天欣微波通訊器材股份有限公司，係於八十二年十二月一日開業，自不影響原
告八十一年十一月九日移轉建民公司股票之資產淨值，有卷附財政部台灣省北區國稅
局新店稽徵所函可稽，復查決定並無違誤。綜上論述：原處分及所為復查、訴願、再
訴願決定並無違誤，請求判決駁回原告之訴等語。
    理  由
按「財產之移動，具有左列各款情形之一者，以贈與論，依本法規定，課徵贈與稅：
一．．．二以顯著不相當之代價，讓與財產、免除或承擔債務者，其差額部分。」「
遺產及贈與財產價值之計算，以被繼承人死亡時或贈與人贈與時之時價為準；」及「
凡公開上市之有價證券，依繼承開始日或贈與日該項證券之收盤價估定之。但當日無
買賣價格者，依繼承開始日或贈與日前最後一日收盤價估定之，其價格有劇烈變動者
，則依繼承開始日或贈與日前一個月內各日收盤價格之平均價格估定之。」、「未公
開上市之公司股票，以繼承開始日或贈與日該公司之資產淨值估定之。獨資、合夥之
商號準用前項規定。」分別為行為時遺產及贈與稅法第五條第二款、第十條及同法施
行細則第二十八條、第二十九條所明定。次按「三公司行號於被繼承人死亡時或贈與
人為贈與行為時，如未編製資產負債表，但於申報時或稽徵機關核定遺產稅或贈與稅
時，已編有資產負債表者，得以該公司行號前期結算之資產淨值，加計前後兩期淨值
之差額，按經過日數占兩結算期間總日數之比例，核算其股票價值。」、「核算遺產
及贈與稅法施行細則第二十九條第一項所謂之資產淨值時，對於公司未分配盈餘之計
算，應以經稽徵機關核定者為準。」及「主旨：稽徵機關於核算遺產或贈與財產中未
上市公司股票之資產淨值時，對其轉投資持有之上市公司股票，應依遺產及贈與稅法
施行細則第二十八條規定估價。」分別為財政部六十五年七月九日台財稅第三四五九
四號、七十年十二月三十日台財稅第四○八三三號及七十九年九月六日台財稅第七九
○二○一八三三號函釋在案。本件原告於八十一年十一月九日將其持有未上市之建民
公司股份五○○股，以每股一○、○○○元售予簡素雲，被告以其出售價格低於移轉
日建民公司之資產淨值每股二三、七○一元，認原告有以顯著不相當之代價讓與財產
情事，乃依行為時遺產及贈與稅法第五條第二款規定，核定贈與總額六、八五○、五
○○元，發單課徵贈與稅一、○六三、三八○元。原告不服，申經復查結果，除准予
追減贈與總額四一一、五○○元外，其餘未准變更，原告乃循序提起行政訴訟，主張
：其因已辦理加拿大移民，急需將在台之投資予以處理，以取得所需資金，並無贈與
情事；又建民公司持有上市股票，多為長期持有，例如該公司持有上市公司股票，近
股市不振，上市股票價格早已低於核定時之收盤價，並無顯著不當利益存在；其轉讓
建民公司持股時，已獲知建民公司所投資天欣微波通訊器材股份有限公司（以下簡稱
天欣公司）之投資已無法收回，且天欣公司係於八十年九月十七日設立登記，八十年
十一月十一日簽證發行普通股股票；天欣公司已倒閉不知去向，建民公司帳上仍無法
承認投資損失，被告逕以認定淨值，至為不服等語。經查：(一)被告之復查決定以本件
依據前揭法令規定重行計算系爭股票每股淨值為二二、八七八元。計算式：〔前期資
產淨值$210,416,416＋（後期資產淨值209,877,757－前期資產淨值210,416,416）×
89天／141 天〕÷18,000股＋長期投資調整數11,207＝22,878，與原核定贈與總額之
差額四一一、五○○元〔計算式：（22,878－ 23,701）×500股＝-411,500〕准予核
減。被告以系爭股票於移轉日建民公司之資產淨值每股二二、八七八元，而原告以每
股一○、○○○元之價格出售予簡素雲，認原告有以顯著不相當之代價讓與財產情事
，尚無不合。原告不得以其因辦理移民急需款項，即謂其非以顯著不相當之代價讓與
財產。(二)天欣公司之設立登記日期係八十年九月十七日，並於八十年十一月十一日發
行普通股股票（見原告所提出附卷之股票影本），但其係於八十二年十二月一日開業
，故無八十年度及八十一年度之結算申報資料，有台北縣稅捐稽徵處新店分處八十六
年九月十一日八六北縣稅新(一)字第二六二九一號函影本、稅籍資料影本及財政部台灣
省北區國稅局新店稽徵所函稿附於原處分卷可按，原告於八十一年十一月九日移轉建
民公司股票，被告以天欣公司所發行股票之面額於建民公司投資明細表記載天欣公司
二、五○○、○○○股帳載金額二五、○○○、○○○元，而並無其他確切之證據足
以證明當時建民公司投資於天欣公司之股票淨值，已非帳載金額二五、○○○、○○
○元，則被告認建民公司投資於天欣公司之股票淨值為二五、○○○、○○○元，尚
難謂有何未合。至天欣公司於原告讓與系爭建民公司股票後，始發生擅自歇業，他遷
不明之情事，但尚難據之謂原告讓與系爭建民公司股票時，建民公司投資於天欣公司
之股票淨值已非二五、○○○、○○○元。(三)建民公司投資上市公司股票，被告復查
決定以系爭建民公司股票轉讓日（八十一年十一月九日）該等證券之收盤價估定調整
，尚無不合，且該等證券之調整，有高於帳面價值，亦有低於帳面價值，有八十一年
十一月九月上市股票收盤價及建民公司投資明細表附於再訴願卷及原處分卷可按。原
告不得以事後證券市場不振，交易價值下跌，即謂其非以顯著不相當之代價讓與財產
。又原告所提出之移民資料及佳錄科技股份有限公司八十四年度、八十六年度之年報
，尚不足以證明被告前開估定調整有何違誤。(四)綜上所述，原告所訴，核無可採，一
再訴願決定，遞予維持原處分（復查決定），均無不合，原告起訴意旨，難謂有理，
應予駁回。
據上論結，本件原告之訴為無理由，爰依行政訴訟法第二十六條後段，判決如主文。
中    華    民    國     八十九      年      三      月       十        日
                    行 政 法 院 第 六 庭
                                審 判 長 評  事      徐  樹  海
                                         評  事      林  茂  權
                                         評  事      高  啟  燦
                                         評  事      蔡  進  田
                                         評  事      劉  鑫  楨
右  正  本  證  明  與  原  本  無  異
                                         法院書記官  陳  盛  信
中    華    民    國     八十九      年      三      月      十三       日


司法院資訊處製作；財團法人民間司法改革基金會備份。
